【裁判字號】    99,事聲,359
【裁判日期】    991110
【裁判案由】    消債聲明異議
【裁判全文】
臺灣高雄地方法院民事裁定             99年度事聲字第359號
異  議  人  甲○○
上列當事人間消費者債務清理事件，聲請人對於本院司法事務官
於民國99年9 月10日所為本院98年度司執消債清字第105 號裁定
聲明異議，本院裁定如下：
    主  文
異議駁回。
    理  由
一、按法院裁定開始更生或清算程序後，得命司法事務官進行更
    生或清算程序；關於更生或清算之程序，除本條例別有規定
    外，準用民事訴訟法之規定，消費者債務清理條例（下稱消
    債條例）第15條、第16條第1 項前段定有明文。另按本法所
    定事件，依法移由司法事務官處理者，除別有規定外，適用
    本節之規定；當事人對於司法事務官處理事件所為之終局處
    分，得於處分送達後10日之不變期間內，以書狀向司法事務
    官提出異議。司法事務官認前項異議有理由時，應另為適當
    之處分；認異議為無理由者，應送請法院裁定之。法院認第
    1 項之異議為有理由時，應為適當之裁定；認異議為無理由
    者，應以裁定駁回之，民事訴訟法第240 條之1 、第240 條
    之4 第1 項至第3 項亦定有明文。
二、本件異議意旨略以：異議人名下所有三商人壽保險股份有限
    公司（下稱三商人壽）及英屬百慕達商宏利人壽保險國際股
    份有限公司台灣分公司（下稱宏利人壽）之保單，係由異議
    人之子女代買，於異議人身故後，始由受益人即異議人之子
    女領取以作為殯葬費用。而殯葬費乃係人生存權利，且專屬
    於債務人本身之權利，依消債條例第98條之規定，應禁止扣
    押之。再者，依消債條例第106 條之規定，倘若鈞院認異議
    人名下保單應解約以清償債務，亦請准由解約費用中保留部
    分費用以作為異議人及其受扶養人之必要生活費用及喪葬費
    用，為此爰依法聲明異議等語。
三、按債務人因法院裁定開始清算程序，對於應屬清算財團之財
    產，喪失其管理及處分權；法院裁定開始清算程序後，屬於
    債務人之一切財產即將來行使之財產請求權為清算財團，消
    債條例第94條第1 項、第98條第1 項第1 款分別定有明文。
    次按保險契約終止時，保險人應於接獲終止通知1 個月內償
    付解約金予要保人，而解約金額不得少於要保人應得保單價
    值準備金之3/ 4，保險法第119 條第1 項亦有明定。依上開
    說明，要保人於人壽保險契約解除時，即得向保險人請求給
    付保單價值準備金，人壽保險之保單價值準備金返還請求權
    係屬要保人之財產，足堪認定。查異議人名下三商人壽及宏
    利人壽之人壽保險保單（下稱系爭保單），要保人均為異議
    人，其價值準備金分別為86,729元、125,022 元等情，有三
    商人壽及宏利人壽函覆附卷可考（見司執消債清卷第157 頁
    、第166 頁）。可見，系爭保單仍具有一定之價值，債權人
    得於解約後自保單準備金取償。再人壽保險之保單價值準備
    金返還請求權係屬財產權，其性質並非專屬於債務人本身之
    權利，亦非法律明定禁止扣押之財產，自應列入清算財團之
    範圍。從而，異議人於本院98年7 月31日以98年消債清第12
    5 號裁定開始清算程序後，對於應屬清算財團之財產即喪失
    管理及處分權，轉由管理人或法院依法為公平之分配。原裁
    定認系爭保單應列為清算財團予以處分變價，於法並無不合
    。異議意旨主張系爭保單係作日後殯葬費用，應專屬於債務
    人本身之權利，屬禁止扣押之財產云云，洵非可採。
四、次按債務人及依法應受其扶養者之必要生活費用、及喪葬費
    用，視為財團費用；財團費用應先於清算債權，隨時由清算
    財團清償之，消債條例第106 條第2 項、第108 條第1 款分
    別定有明文。查系爭保單經解約後取得之保單價值準備金係
    屬清算財團，業如前述，則系爭保單價值準備金是否屬債務
    人及依法應受其扶養者之必要生活費用及喪葬費用，依前開
    規定視為財團費用，而有先於清算債權清償之情形，係屬本
    院民事執行處進行本件清算程序時應予審究之問題，並不影
    響管理人將系爭保單予以處分變價，併此敘明。
五、據上論結，本件聲明異議為無理由，爰依消費者債務清理條
    例第15條、民事訴訟法第240 條之4 第3 項後段，裁定如主
    文。
中    華    民    國    99    年    11    月    10    日
                  民事第三庭  法  官  洪能超
上為正本係照原本作成。
如不服本裁定，應於裁定送達後10日內，以書狀向本院提出抗告
，並繳納抗告費新臺幣1 千元。
中    華    民    國    99    年    11    月    10    日
                              書記官  火秋予

司法院資訊處製作；財團法人民間司法改革基金會備份。
